---
title: "データの可視化：回帰分析"
description: |
  Rで回帰分析の結果を可視化する方法を説明します。
author:
  - name: 土井　翔平
    affiliation: 国立情報学研究所
date: "`r Sys.Date()`"
output:
  distill::distill_article:
    self_contained: false
    toc: true
    toc_depth: 2
categories:
  - R
  - data visualization
twitter:
  creator: "@sdoi0504"
---

```{r setup, include=FALSE}
knitr::opts_chunk$set(
  echo = TRUE,
  error = TRUE,
  warning = TRUE,
  message = TRUE,
  R.options = list(width = 100)
)
```

## はじめに {#Intro}

Rで回帰分析を行い、その結果を報告する方法を説明します。
主に、

1. 表による報告
1. 係数プロット（キャタピラ・プロット）

について解説します。

### 必要なパッケージの読み込み

```{r}
library(tidyverse)
library(broom)
library(stargazer)
library(texreg)
```

### データの読み込み

[矢内先生](www.yukiyanai.com)の2016年衆院選の選挙結果のデータを使います。

```{r}
data <- read_csv("http://yukiyanai.github.io/jp/resources/data/hc2016-prefectures.csv", 
                 locale = locale(encoding = "utf-8"))
```

### 回帰分析

デモ用に適当に得票率をアウトカムに回帰分析を行います。

```{r}
model <- lm(voteshare ~ party + status, data = data)
summary(model)
```

## 表による報告 {#Table}

### broomの場合

分析結果を`tidy()`に入れると分析結果をデータフレームにしてくれるので、それを`.csv`ファイルに保存することができます。

```{r}
tidy(model)
```

信頼区間をつけるには`conf.int = TRUE`にします。

```{r}
tidy(model, conf.int = TRUE)
```

- デフォルトでは95%信頼区間です。

### stargazerの場合

```{r}
stargazer(model, type = "text")
```

### texregの場合

`texreg`では`latex`コードを出力します。

```{r}
texreg(model)
```

## 係数プロットによる報告 {#CoefPlot}

係数プロットの場合は`tidy()`でデータフレームを作って、`ggplot2`の`geom_pointrange()`を使うのが楽です。

```{r}
model %>% 
  tidy(conf.int = TRUE) %>% 
  filter(term != "(Intercept)") %>% 
  ggplot() + 
  geom_pointrange(aes(x = term, y = estimate, ymin = conf.low, ymax = conf.high)) + 
  coord_flip()
```

- 切片を取り除いています。
- `coord_flip()`で向きを90度変えています。