---
title: "スクレイピング：Twitter編"
description: |
  RでAPI経由でTwitterのクローリング&スクレイピングをする方法を説明します。
author:
  - name: 土井　翔平
    affiliation: 国立情報学研究所
date: "`r Sys.Date()`"
output:
  distill::distill_article:
    self_contained: false
    toc: true
    toc_depth: 2
categories:
  - R
  - crawling/scraping
twitter:
  creator: "@sdoi0504"
---

```{r setup, include=FALSE}
knitr::opts_chunk$set(
  echo = TRUE,
  error = TRUE,
  warning = TRUE,
  message = TRUE,
  R.options = list(width = 100)
)
```

## はじめに {#Intro}

PCを使ってオンラインの情報を取得することをクローリング、そこから必要な情報を得ることをスクレイピングと呼びます（きっと）。
しかし、大抵の場合は両者は一緒に行われるので、断りがない限り合わせてスクレイピングと呼ぶこととします。

API (Application Programming Interface) とはプログラミングによってアプリケーションを利用するための機能です。
いまいちよく分かりませんが、今回はTwitterのスクレイピングを例にAPIの使い方を紹介します。

### パッケージの読み込み

とは言ってもRで直接APIを叩くのは大変なので、Rのパッケージを使いたいと思います。
RからTwitter APを叩くパッケージで有名なものには`rtweet`と`twitteR`があり違いはよく分かりませんが、今回は前者を使いたいと思います。

<aside>
  なぜかAPIは叩くものとされています。
</aside>

```{r}
library(tidyverse)
library(rtweet)
library(rmarkdown)
```

### Twitterアカウントの作成

[Twitter](https://twitter.com/)アカウントが必要なので作成します。

### 認証

実は、これまではAPIを使うためのアカウント認証がめんどくさかったのですが`rtweet`だと自動でやってくれるらしいです。
具体的には最初に`rtweet`の関数を使うと認証を求められるので、許可するだけです。

<aside>
  [こちら](https://notchained.hatenablog.com/entry/2018/02/09/143304)を参照。
</aside>

## 単語によるツイートの取得 {#Keyword}

`serch_tweet()`で単語で検索してツイートをスクレイピングしてくれます。
今回は`けものフレンズ`で100件取得してみます。

<aside>
  一回につき最大で18000件まで取得できるそうです。
</aside>

```{r}
tweets <- search_tweets("けものフレンズ", n = 100)
tweets %>% 
  select(text) %>% 
  paged_table()
```

いろいろありますが`text`変数にツイートがあることがわかります。

## ユーザーによるツイートの取得 {#User}

`get_timelines()`では特定のユーザーのタイムラインを取得することができます。
例えば、ドナルド・トランプの[公式アカウント](https://twitter.com/realdonaldtrump)`@realDonaldTrump`のツイートを取得するにはこのようにします。

```{r}
tweets <- get_timelines("realDonaldTrump", n = 100)
tweets %>% 
  select(text) %>% 
  paged_table()
```

## 言語によるツイートの取得 {#Lang}

ツイ廃の間では周知の事実だとは思いますが、ツイッターの検索クエリは（例えば[このような](https://www.howtonote.jp/twitter/search/index2.html)）オプションを付けることでより細かい指定をすることができます。
例えば、日本語のツイートのみを取得する場合は次のようにします。

```{r}
tweets <- search_tweets("lang:jp", n = 100)
tweets %>% 
  select(text) %>% 
  paged_table()
```

## 地域によるツイートの取得 {#Location}

特定の地域でつぶやかれたツイートのみを取得することもできます。

そのためには東京の地理情報を得るためにGoogle MapsのAPIに登録する必要があります。
まずは、[Google Maps Platform](https://cloud.google.com/maps-platform/)に行き、登録します。
クレジットカード情報を入力しますが、一年間は無料で使え、期限後に自動請求されることは無いはずです。

登録を完了すると[Google Cloud Platform](https://console.cloud.google.com)の`APIとサービス`内の`認証情報`に`API key`が表示されているので、それをコピペして例えば`apikey`のようなオブジェクトにします。

```{r, echo = FALSE}
apikey <- "AIzaSyCV2q4tF6c5BTF3vhpeeU5ZEO6WxJixSJQ"
```

例えば、京都でつぶやかれたツイートのみを取得する場合は次のようにします。

```{r}
tweets <- search_tweets("", geocode = lookup_coords("kyoto, jp", apikey = apikey), n = 100)
tweets %>% 
  select(text) %>% 
  paged_table()
```

## ライブストリームの取得 {#Live}

今からつぶやかれる全てのツイートからランダムサンプリングする場合は`stream_tweets()`を使います。
デフォルトでは30秒間のツイートを取得します。

```{r}
tweets <- stream_tweets("", timeout = 5)
tweets %>% 
  select(text) %>% 
  paged_table()
```

### 地域のライブストリームの取得

しかし、全世界のツイートを欲しいという状況は少ないと思います。
例えば、東京でつぶやかれるツイートのみを取得したいとします。

```{r}
tweets <- stream_tweets(lookup_coords("tokyo, jp", apikey = apikey), timeout = 5)
tweets %>% 
  select(text) %>% 
  paged_table()
```

- 他にもキーワードやユーザーIDでも取得することができます（その場合はGoogle MapsのAPIキーは必要ありません）。

*（2019年5月9日追記）*ツイート時間`created_at`はグリニッジ標準時で記録されているので、日本時間にするには9時間だけ足す必要があります。

## その他の情報の取得 {#Others}

- `get_friends()`：特定のユーザーがフォローしているユーザーを取得する。
- `get_followers()`：特定のユーザーをフォローしているユーザーを取得する。
- `get_favarites()`：特定のユーザーのいいねを取得する。